【裁判字號】    97,消債清,60
【裁判日期】    971226
【裁判案由】    清算事件
【裁判全文】
臺灣臺北地方法院民事裁定            97年度消債清字第60號
聲  請  人
即  債務人  甲○○
上列當事人因消費者債務清理事件聲請清算，本院裁定如下：
    主  文
聲請駁回。
聲請費用由聲請人負擔。
    理  由
一、按債務人與金融機構協商成立者，不得聲請更生或清算，但
    因不可歸責於己之事由，致履行顯有重大困難者，不在此限
    ；本條例施行前，債務人依金融主管機關協調成立之中華民
    國銀行公會會員，辦理消費金融案件無擔保債務協商機制與
    金融機構成立之協商，準用前項之規定，消費者債務清理條
    例第151條第5項、第6 項分別定有明文。又聲請更生或清算
    不合程式或不備其他要件者，法院應以裁定駁回之。但其情
    形可以補正者，法院應定期間先命補正，復為同條例第8 條
    所明定。是債務清償方案成立後，固由債務人按其條件履行
    ，惟需於其後發生情事變更，在清償期間收入或收益不如預
    期，致該方案履行困難甚或履行不能，因不可歸責於己，始
    能依本條例第151條第5項但書之規定聲請更生或清算。此項
    規定旨在避免債務人任意毀棄已成立之協商，濫用更生或清
    算之裁判上債務清理程序，蓋以債務清償方案係經當事人行
    使程序選擇權所為之債務清理契約，債務人自應受該成立之
    協議所拘束，債務人既已與金融機構協商成立，如認該協商
    方案履行有其他不適當情形，自仍應再循協商途徑謀求解決
    。
二、本件聲請意旨略以：其在本條例施行前，曾依照中華民國銀
    行公會會員辦理消費金融案件無擔保債務協商機制與金融機
    構成立協商，惟協商成立每月還款金額高於其每月收入扣除
    必要開銷，且現因薦骨受傷亦無法工作，現已無工作收入云
    云，是其有不可歸責於己至履行顯有重大困難之事由存在，
    並聲請清算等語。
三、經查：
  (一)債務人於民國95年4 月10日依中華民國銀行公會會員辦理消
    費金融案件無擔保債務協商機制，與各債權銀行成立協商並
    約定自95年4月起，分120期，利率0%，且每月10日以新臺幣
    （下同）16,455元清償債務，至全部清償為止，有卷附之協
    議書為憑。然債務人主張，其當初有告知銀行無力償還如此
    高之金額，但銀行表示協商之內容以還款時才生效，因其無
    力還款，而自始即未清償任何一期之款項，不知已至該協商
    毀諾，僅以為協商不成立云云。惟查債務人為申豐國際企業
    管理顧問有限公司（於94年4月29日核准設立，96年1月20日
    停業日期【起】，97年1 月19日停業日期【迄】，卷附附件
    三公司登記資料查詢所示）之董事（依財團法人金融聯合徵
    信中心當事人查詢個人資料回覆書所示），則債務人即為經
    營主要營業內容為「代辦個人向銀行貸款」之公司董事，則
    其對於與銀行訂立、簽立契約之情狀、效力應知之甚詳，又
    縱如債務人所述，其僅為公司之掛名負責人，實際經營者為
    其配偶，然依債務人所述，債務人與配偶二人係同居一處、
    每日共同生活、共同負擔家庭生活支出，則債務人對於公司
    之經營業務之內容、運作亦應有所知悉，且債務人即為擔任
    公司之董事（或負責人），則自身對公司之權利、義務、營
    業狀況應會與以注意，再債務人於簽署協議書時，事關自身
    權益影響甚巨，應皆已對協議書為詳細之審核、審酌始會簽
    署，則非能以「銀行表示協商之內容以還款時才生效」之理
    由而主張不知已致該協商毀諾，僅以為協商不成立云云。故
    債務人當時盱衡其經濟狀況，猶簽署協商協議書，同意債權
    銀行之無擔保債務還款計畫，自應考量籌措資金來源之規劃
    ，縱因如其所述協商成立每月還款金額高於其每月收入扣除
    必要開銷，亦屬抗告人於協商時可得預見，核與「不可歸責
    於己之事由致履行顯有重大困難」之要件不符。
  (二)聲請人於協商成立後並未依債務協商方案清償，於95年6月2
    6日確認毀諾，有97年12月2日台北富邦商業銀行股份有限公
    司陳報狀在卷可稽，則債務人於毀諾時（95年6月26日），
    尚有其配偶陳鳴亨（46年次）及子女陳萁辰（74年次）、陳
    怜伊（77年次，惟依其95年度、96年度綜合所得稅各類所得
    資料清單所示，其於95年度、96年度之所得分別為 120,557
    元、268,688 元）皆為有謀生能力之人，惟依債務人所述，
    其家庭生活支出僅由其與配偶二人負擔，則其子女正值年輕
    力壯，非無謀生能力，何以未能與債務人分擔家庭生活支出
    ，而仍需由負債累累之債務人負擔？
  (三)又債務人主張其97年3 月26日因薦骨挫傷，無法工作，而現
    已無工作收入云云，惟債務人係於95年6 月26日毀諾未履行
    債務協商，則債務人於97年3 月26日之薦骨受傷與債務人於
    95年6 月26日確認毀諾未履行債務並無關連。而債務人如認
    該協商方案履行有不適當之情形，自仍應再循協商途徑謀求
    解決，不得逕依消債條例聲請更生或清算。此外，債務人復
    未舉證證明其於協商成立後有何經濟狀況重大變更，或有何
    不可歸責於債務人之事由，致履行協商顯有重大困難，則其
    聲請清算自屬無據。
四、綜上所述，本件債務人於協商成立後，難認有何不可歸責於
    己之事由，致履行顯有重大困難，其聲請清算與前開規定不
    符，自應予駁回，爰裁定如主文。
中    華    民    國    97    年    12    月    26    日
              民事第四庭    法      官  余明賢
上為正本係照原本作成
如不服本裁定，應於裁定送達後10日內，以書狀向本院提出抗告
，並繳納抗告費新臺幣1,000 元
中    華    民    國    97    年    12    月    26    日
                            書  記  官  楊勝欽


司法院資訊處製作；財團法人民間司法改革基金會備份。
